【裁判字號】    95,交易,223
【裁判日期】    951229
【裁判案由】    公共危險等
【裁判全文】
臺灣彰化地方法院刑事判決             95年度交易字第223號
公  訴  人  臺灣彰化地方法院檢察署檢察官
被      告  丙○○
上列被告因過失傷害案件，經檢察官聲請簡易判決處刑（95年度
調偵字第241 號），本院彰化簡易庭認不宜以簡易判決處刑（95
年度彰交簡字第397 號），簽移本院刑事庭依通常程序審理，判
決如下：
    主    文
丙○○因過失傷害人致重傷，處有期徒刑伍月，如易科罰金，以
銀元佰元折算壹日。
    犯罪事實
一、丙○○於民國94年12月17日上午5 時35分許，駕駛車牌號碼
    1650－LG號自用小貨車，沿彰化縣彰化市○○路由西往東方
    向行駛，行至中華路與中正路有行車管制號誌之交岔路口，
    本應注意汽車行進中，駕駛人應注意車前狀況，並隨時採取
    必要之安全措施，及汽車行駛至交岔路口欲轉彎時，轉彎車
    應讓直行車先行，而依當時天氣晴朗、晨光、市區○○道路
    ○路面乾躁、無缺陷及障礙物，且視距良好，亦無其他不能
    注意之情事，詎丙○○竟疏未注意對向是否有直行車正欲通
    過該交岔路口，即貿然逕行在甫進入該交岔路口時左轉中正
    路而未加停讓，適有甲○○於同日不詳時間、地點飲用酒類
    後，已達不能安全駕駛動力交通工具之程度，仍騎乘車牌號
    碼J7G －995 號機車，沿彰化縣彰化市○○路由東往西方向
    行駛至該交岔路口，亦疏未注意車前狀況，並隨時採取必要
    之安全措施，即逕行前行欲通過該交岔路口，丙○○所駕駛
    自用小貨車之車頭前方左側因而與甲○○所騎乘機車之左側
    車身發生碰撞，甲○○所騎乘之機車隨即倒地並遭丙○○所
    駕駛之自用小貨車向前推行逾7 公尺，而甲○○則彈起撞及
    丙○○所駕駛之自用小貨車駕駛座前擋風玻璃後掉落地面，
    致甲○○受有腦內出血、骨盆骨折、下頷骨骨折之傷害，並
    進而造成其認知功能嚴重障礙、小便失禁及兩眼外傷性視神
    經萎縮失明之重傷害。嗣經警據報前往處理，並於同日上午
    6 時25分許，測得甲○○血液中所含酒精濃度達167.36MG/D
    L ，換算呼氣酒精濃度達每公升0.836 毫克（甲○○涉犯公
    共危險罪部分已經本院另行審結），因而查悉上情。
二、案經指定代行告訴人乙○○訴請臺灣彰化地方法院檢察署檢
    察官偵查後聲請簡易判決處刑。
    理    由
壹、程序部分
一、證據能力部分：
  (一)道路交通事故現場圖：
    係警員在職務上所製作，記載車禍現場有關車輛之位置、煞
    車痕、血跡﹒﹒﹒等事實之書面資料，屬傳聞證據，但因警
    員有據實記載之義務，性質上可信性極高，且現場歷經相當
    時日，由於日曬雨淋及其他車輛輾壓，欲現場重建，勢不可
    能，實有尊重現場圖紀錄之必要性。準此，事故現場圖應認
    係公務員職務上製作之紀錄文書，茲並無顯不可信之情況，
    依上揭第159 條之4 第1 款規定，應有證據能力。
  (二)道路交通事故調查報告表：
    亦為被告以外之人於審判外之書面陳述，雖性質上為傳聞證
    據之一種，然因該報告表內如：肇事因素、主要肇事因素、
    當事人行動狀態，僅簡單打「ˇ」勾選，或以阿拉伯數字代
    之，無法窺其全貌，並涉及警員判斷之事項，因警員非屬鑑
    定人，難以適用刑事訴訟法第206 條之特別規定，且因涉及
    判斷，故應非屬第159 條之4 傳聞證據之例外。然經本院於
    審理時予以提示並告以要旨後，當事人均表示無意見，而未
    於言詞辯論終結前異議，依上開規定，該事故調查報告表應
    擬制同意其有證據能力。又本院審酌該書面陳述作成時之情
    況認為以之作為本案證據為適當，故認仍有證據能力。
  (三)臺灣省彰化縣區車輛行車事故鑑定委員會鑑定意見書：
    按被告以外之人於審判外之言詞或書面陳述，除法律有規定
    者外，不得作為證據，刑事訴訟法第159 條第1 項定有明文
    。所謂「法律有規定者」，係指同法第159 條之1 至第159
    條之5 及第206 條鑑定報告等規定。是以該鑑定係審判長、
    受命法官或檢察官依刑事訴訟法第198 條或第208 條所定之
    選任或囑託程序，所鑑定之結果，鑑定人依同法第206 條規
    定所出具之報告，依同法第159 條第1 項規定，屬傳聞證據
    之例外，有證據能力。本案車禍發生後，經檢察官囑請臺灣
    省彰化縣區車輛行車事故鑑定委員會執行肇事原因鑑定業務
    ，是該鑑定委員會所出具之鑑定意見書，依上揭說明，有證
    據能力。
  (四)診斷證明書：
    診斷證明書亦屬被告以外之人於審判外之書面陳述，屬傳聞
    證據。然檢察官及被告均不爭執卷附各診斷證明書之證據能
    力，且卷附診斷證明書經本院審理時予以提示，請檢察官及
    被告表示意見，亦均未於言詞辯論終結前對該等證明書內容
    異議，而本院審酌上開書面作成時，並無證據顯示有何不當
    之情形，認為以之作為本案之證據亦屬適當，是該等診斷證
    明書爰依刑事訴訟法第159 條之5 規定，認均有證據能力。
  (五)彰化基督教醫院檢驗醫學科檢驗報告單：
    該檢驗報告單係將抽取自甲○○之血液利用檢驗儀器加以分
    析檢測血液中是否含有酒精成分，並將所測得之酒精濃度以
    機器顯示並列印，並非被告之人審判外之陳述，非傳聞證據
    ，故既經本院踐行合法之調查證據程序，自有證據能力。
二、按當事人、代理人、辯護人或輔佐人聲請調查之證據，法院
    認為不必要者，得以裁定駁回之。下列情形，應認為不必要
    ：一  不能調查者。二  與待證事實無重要關係者。三  待
    證事實已臻明瞭無再調查之必要者。四  同一證據再行聲請
    者。刑事訴訟法第163 條之2 定有明文。查被告雖聲請繼續
    觀察被害人甲○○一陣子，以確定被害人之傷勢是否可以復
    原，惟被害人甲○○所受眼睛失明、認知障礙及小便失禁等
    傷害已無法復原，業經本院調查明確（詳下述），是被告聲
    請調查證據之待證事項既為「被告所受傷害是否可以復原」
    ，即屬待證事實已臻明瞭無再調查之必要者，爰依上開規定
    駁回被告此部分調查證據之聲請。
貳、實體部分
一、訊據被告丙○○固不否認於上揭時、地與被害人甲○○發生
    碰撞之事實，惟矢口否認涉犯過失致重傷害之犯行，辯稱：
    伊已盡必要之注意，應無過失，且被害人眼睛失明及腦神經
    病變是否本次車禍造成，亦有疑問云云。
二、經查：
  (一)被告與被害人於上揭時、地發生車禍乙節，業據被告於警詢
    、偵查及本院審理時坦承不諱，並有道路交通事故現場圖、
    道路交通事故調查報告表(一)、(二)及現場照片12幀附卷可稽；
    而被害人因本件車禍受有腦內出血、骨盆骨折、下頷骨骨折
    ，進而導致認知功能嚴重障礙、下肢無力、小便失禁，並造
    成兩眼外傷性視神經萎縮，無法恢復，永遠失明之傷害，復
    有財團法人彰化基督教醫院（下稱彰化基督教醫院）診斷書
    5 份、員林郭醫院大村分院95年7 月6 日彰衛院字第153715
    0512號診斷證明書1 份、中華民國身心障礙手冊影本1 紙、
    彰化縣政府95年11月8 日府社障字第0950216550號函及隨函
    檢附之甲○○人口基本資料表及身心障礙者鑑定表影本各1
    份在卷足憑；且被害人所受認知功能嚴重障礙、下肢無力、
    小便失禁及兩眼失明之病況，均係94年12月17日車禍受傷所
    致，並均無法復原等情，復據自本件車禍發生日起為被害人
    甲○○進行急救及後續治療之彰化基督教醫院說明明確，有
    該院95年11月28日95彰基病歷字第095110055 號函1 份及隨
    函檢附之出院病歷摘要、護理紀錄各1 份附卷可佐。是被告
    與被害人於上揭時、地發生車禍，被害人並因此受有上揭傷
    害之事實，至堪認定。被告辯稱被害人眼睛失明及腦神經病
    變是否本次車禍造成有疑問云云，尚屬無據。
  (二)又被告雖辯稱伊已盡應盡之注意義務，應無過失云云，惟本
    院查：
  1.細核卷附道路交通事故現場圖，本件兩車發生撞擊之位置係
    位在彰化縣彰化市○○路與中正路交岔路口中中華路由東往
    西方向（即被害人之行進方向）之最內線車道中，距離中華
    路兩行向車道之中線約2 公尺、距離完全通過離開該交岔路
    口約3.6 公尺處；該撞擊地點以被害人行進方向而言，被害
    人所騎乘之機車係已通過該交岔路口超過三分之二（從比例
    尺計算約10公尺）之距離才與被告發生碰撞，而就被告之行
    進方向（沿中華路由西往東方向行駛至該交岔路口左轉往北
    ）而言，被告所駕駛之自用小貨車顯係於進入交岔路口即左
    轉，並甫跨越中華路中線進入對向車道約2 公尺即與被害人
    所騎乘之機車發生碰撞。
  2.再細核上開現場圖及卷附現場照片，被告之自用小貨車係以
    車頭前面左邊三分之二部分與被害人之機車左側車身碰撞（
    此亦為被告所不否認，參本院審判筆錄第9 頁）；而依撞擊
    後兩車停車後之狀態、位置及現場刮地痕方向、長度，被告
    之自小貨車係以南南西往北北東之行進方向，與被害人由東
    往西方向行進之機車發生碰撞，且於撞擊後，被害人所騎乘
    之機車隨即倒地並為被告所駕駛之自用小貨車往前推行逾7
    公尺（依卷附現場圖比例尺估算）。
  3.綜合上述客觀證據，本件車禍係被告於甫進入上開交岔路口
    即左轉（此時以被告左轉後中正路之行車方向，被告係逆向
    ），並於左轉後甫跨越中華路車道中線約2 公尺，左前車頭
    即撞擊已自伊右邊進入該交岔路口約10公尺，將通過該交岔
    路口之被害人機車左側車身，且被害人之機車遭撞擊後並未
    彈開、偏移，而係直接倒地並遭被告所駕駛之自用小貨車往
    前推行之事實，已可認定。
  4.則本院審酌上開車禍發生經過之事實，倘被害人確如被告所
    供稱，係以極高速度穿越該交岔路口而與伊駕駛之自小貨車
    發生碰撞，且伊駕駛之自用小貨車車速極慢，僅約時速20-3
    0 公里，以渠二人所駕駛車輛發生碰撞時之角度（依卷附現
    場圖，兩車碰撞之夾角應小於30度）及兩車之重量（一為小
    貨車，一為輕型機車），於物理作用上，高速且重量較輕之
    機車應極易因與重量較重之慢速貨車間小角度碰撞而改變行
    進方向、彈開，進而偏移倒地，然本件被害人之機車不但未
    改變行進方向而偏移倒地，更在碰撞後即倒地並遭自用小貨
    車推行逾7 公尺，是依上開車禍之客觀事實，被害人之車速
    應非如被告所辯稱之極快、他人所追趕不及之速度，被告自
    己之車速不可能係如伊所辯稱之時速20-30 公里，蓋衡情如
    此之速度，不但不可能將被害人之機車撞倒於車前，亦不可
    能將倒地之機車向前推行逾7 公尺。易言之，以上開確認之
    車禍撞擊地點及撞擊方向，被告在上開交岔路口由中華路左
    轉中正路時，不但車速非慢，又未達交岔路口中心處即逕行
    轉彎，且於伊左轉之際，被害人甲○○所騎乘之機車已進入
    該交岔路口，並由被告對向行駛而來之事實，亦堪確定。
  5.按汽車行駛時，駕駛人應注意車前狀況，並隨時採取必要之
    安全措施；又汽車行駛至交岔路口，轉彎車應讓直行車先行
    ，道路交通安全規則第94條第3 項（同條第2 項雖於95年7
    月1 日修正施行，但該第3 項未修正）、修正前道路交通安
    全規則第102 條第1 項第6 款前段（95年7 月1 日修正施行
    之道路交通安全規則已改列為同條項第7 款，但規範內容未
    修正）分別定有明文，被告為已考領駕照之駕駛人，對此尚
    難諉稱不知，而依卷附道路交通事故調查報告表(一)所載及現
    場照片，車禍發生時天氣晴朗、晨光、市區○○道路○路面
    乾躁、無缺陷及障礙物，視距良好，並無不能注意之情事，
    且被害人所騎乘之機車為銀色，甚易反射光線，而該路段當
    時路燈尚開啟，被告又辯稱伊當時有開大燈，則被告欲左轉
    時，被害人所騎乘之機車既已進入交岔路口，被告應可輕易
    看見被害人之機車正在通過該交岔路口，是既無不能注意之
    情事，被告竟疏未注意及此，未加停讓即貿然在該交岔路口
    左轉，致車頭直接撞及被害人所騎乘機車之左側車身而肇事
    ，其有過失自明。此參諸臺灣省彰化縣區車輛行車事故鑑定
    委員會95年8 月2 日彰鑑字第09556021號函附之彰化縣區95
    0300案鑑定意見書對本件車禍之鑑定結果，亦認被告駕駛自
    用小貨車左轉彎不當為肇事主因，益徵明確。至被害人甲○
    ○酒精濃度過量駕駛重機車未注意車前狀況，就車禍之發生
    雖亦有過失，固於民事上有過失相抵原則之適用，惟刑事上
    並不能因此解免被告之過失責任。
  (三)按毀敗一目或二目之視能，及其他於身體或健康有重大不治
    或難治之傷害，均為重傷害，修正前刑法第10條第4 項第1
    、6 款分別定有明文（本件應適用修正前之刑法第10條規定
    詳參下述）。查被害人甲○○因本件車禍除受有腦內出血、
    骨盆骨折、下頷骨骨折等傷害外，並進而導致認知功能嚴重
    障礙、小便失禁及兩眼外傷性視神經萎縮，無法恢復，永遠
    失明之傷害，而被害人所受認知功能嚴重障礙、小便失禁及
    兩眼失明之病況，並均無法復原等情，已如上述，則被害人
    雙目之視覺功能既已完全喪失，其視覺機能顯已毀敗；又其
    認知功能嚴重障礙、小便失禁既無法復原，當亦屬其他於身
    體或健康有重大不治或難治之傷害。是被害人所受傷害核屬
    重傷害無疑。
  (四)又被害人上揭傷害均係94年12月17日車禍受傷所致乙節亦如
    上述，是被告之過失行為與被害人因本件車禍所受重傷害間
    ，有相當因果關係，至堪認定。
  (五)綜上，本件事證明確，被告過失犯行洵堪認定，應依法論科
    。
三、被告行為後，刑法於94年2 月2 日修正公布、刑法施行法於
    95年6 月14日修正公布，並均於95年7 月1 日施行，關於本
    案應適用之新、舊法，茲比較如下：
  (一)刑法第2 條第1 項規定，係規範行為後法律變更所生新舊法
    律比較適用之準據法，於95年7 月1 日刑法施行後，應適用
    刑法第2 條第1 項之規定，為「從舊從輕」之比較（最高法
    院95年5 月23日第8 次刑事庭會議決議第1 點第1 項參照）
    。
  (二)刑法第10條第4 項第1-5 款有關重傷之定義，新法在毀敗下
    均增列「或嚴重減損」，依修正理由謂：因實務上認毀敗須
    完全喪失機能，如僅減損甚至嚴重減損機能，縱有不治或難
    治情形，亦不能適用同條項第6 款重傷之規定，與該條項第
    6 款規定對其他身體健康之重傷定義之寬嚴不一，且嚴重減
    損機能仍屬普通傷害，實嫌寬縱，故將嚴重減損機能亦定義
    為重傷而增列「嚴重減損」字樣等語，是可知新法已增加擴
    大重傷之範圍，顯已影響行為人刑罰之法律效果，自屬法律
    有變更，應依刑法第2 條第1 項規定比較新、舊法，適用最
    有利於行為人之法律。經比較結果，應以修正前之規定有利
    於行為人。
  (三)刑法第284 條第1 項後段過失致重傷罪，法定刑得科5 百元
    以下罰金，依修正後刑法施行法增訂第1 條之1 規定：「中
    華民國94年1 月7 日刑法修正施行後，刑法分則編所定罰金
    之貨幣單位為新臺幣。94年1 月7 日刑法修正時，刑法分則
    編未修正之條文定有罰金者，自94年1 月7 日刑法修正施行
    後，就其所定數額提高為30倍。但72年6 月26日至94年1 月
    7 日新增或修正之條文，就其所定數額提高為3 倍」及刑法
    第33條第5 款修正為：「主刑之種類如下：五、罰金：新臺
    幣1 千元以上，以百元計算之」等規定，該罪所得科處之罰
    金刑最高為新臺幣1 萬5 千元、最低為新臺幣1 千元；與依
    被告行為時之刑罰法律，即罰金罰鍰提高標準條例第1 條前
    段規定之提高倍數10倍、現行法規所定貨幣單位折算新臺幣
    標準第2 條規定以新臺幣元3 倍折算之及修正前刑法第33條
    第5 款規定之罰金最低額1 元計算相較，該罪之罰金刑最高
    額雖同為新臺幣1 萬5 千元，然最低額顯已不同。因此，比
    較上述修正前、後之法律，自以被告行為時關於科處罰金刑
    之法律較有利於被告。
  (四)依刑法第2 條第1 項規定為新舊刑法比較時，應就罪刑有關
    之共犯、未遂犯、連續犯、想像競合犯、牽連犯以及累犯加
    重、自首減輕、暨其他法定加減原因（如身分加減）與加減
    例等一切情形，綜其全部之結果，而為比較，再適用有利於
    行為人之法律處斷，而不得一部割裂分別適用不同之新舊法
    （最高法院24年上字第4634號判例意旨、95年第8次 刑事庭
    會議決議第1 點第4 項參照）。經綜合比較新、舊法之結果
    ，以被告行為時之舊法較有利於被告，依刑法第2 條第1 項
    前段規定，本案自應一體適用被告行為時之法律即修正前刑
    法第10條第4 項、第33條第5 款，罰金罰鍰提高標準條例第
    1 條前段，現行法規所定貨幣單位折算新臺幣條例第2 條之
    規定。
四、論罪科刑
  (一)核被告丙○○所為，係犯刑法第284 條第1 項後段之過失致
    重傷害罪。至聲請簡易判決處刑書雖認被告係犯刑法第284
    條第1 項前段過失傷害罪，惟業據公訴人於本院95年10月23
    日準備程序中變更起訴法條為同法第284 條第1 項後段之過
    失致重傷罪，本院自無庸再為法條之變更，附此敘明。又指
    定代行告訴人雖請本院斟酌被告是否涉犯業務過失致重傷罪
    ，惟按刑法上所謂業務，係指個人基於其社會地位繼續反覆
    所執行之事務，包括主要業務及其附隨之準備工作與輔助事
    務在內。此項附隨之事務，並非漫無限制，必須與其主要業
    務有直接、密切之關係者，始可包含在業務概念中，而認其
    屬業務之範圍。則本院查：被告係有固定攤位之魚販，其執
    行賣魚此一主要業務之方式均是在固定之承租攤位為之，並
    非駕車到處兜售賣魚（參本院審判筆錄第6 頁），是依上開
    說明，駕車行為尚非被告之主要業務，或與主要業務有直接
    、密切關係之附隨業務，併此敘明。爰審酌被告並無前科，
    有臺灣高等法院被告前案紀錄表在卷可按，素行良好，並參
    酌本件車禍肇事之原因，被告與被害人均有過失，及被害人
    受傷嚴重，而被告迄今尚未能與被害人家屬達成和解等一切
    情狀，量處如主文所示之刑，並依下列說明諭知易科罰金之
    折算標準。
  (二)被告行為後，刑法第41條第1 項前段關於易科罰金折算標準
    之規定，業於94年2 月2 日修正公布，並於95年7 月1 日施
    行，由「犯最重本刑為5 年以下有期徒刑以下之刑之罪，而
    受6 個月以下有期徒刑或拘役之宣告，因身體、教育、職業
    、家庭之關係或其他正當事由，執行顯有困難者，得以1 元
    以上3 元以下折算1 日，易科罰金。」修正為「犯最重本刑
    為5 年以下有期徒刑以下之刑之罪，而受6 個月以下有期徒
    刑或拘役之宣告者，得以新臺幣1 千元、2 千元或3 千元折
    算1 日，易科罰金。」應依刑法第2 條第1 項規定，適用最
    有利於行為人之法律（最高法院95年5 月23日第8 次刑事庭
    會議決議第3 點第2 項參照）。修正前刑法第41條第1 項前
    段之易科罰金折算標準，依修正刪除前之罰金罰鍰提高標準
    條例第2 條規定，應就其原定數額提高為100 倍折算1 日，
    並依現行法規所定貨幣單位折算新臺幣條例第2 條規定，以
    新臺幣元3 倍折算之，亦即，修正前刑法第41條第1 項前段
    之易科罰金折算標準，應以銀元300 元即新臺幣900 元折算
    為1 日，經比較新、舊法結果，應以被告行為時之法律較有
    利於被告，依刑法第2 條第1 項前段規定，本案自應適用被
    告行為時之法律即修正前刑法第41條第1 項前段，修正前罰
    金罰鍰提高標準條例第2 條規定，併諭知易科罰金之折算標
    準。
據上論斷，應依刑事訴訟法第452 條、第299 條第1 項前段，刑
法第2 條第1 項前段、第284 條第1 項後段、（修正前）第41條
第1 項前段，罰金罰鍰提高標條例第1 條前段、（修正刪除前）
第2 條，判決如主文。
本案經檢察官高如應到庭執行職務。
中    華    民    國    95    年    12    月    29    日
                  交通法庭      審判長法  官  周淡怡
                                      法  官  周莉菁
                                      法  官  吳永梁
以上正本證明與原本無異。
如不服本判決，應於判決送達後10日內，向本院提出上訴狀（須
附繕本）。
告訴人或被害人對於判決如有不服具備理由請求檢察官上訴者，
其上訴期間之計算係以檢察官收受判決正本之日期為準。
中    華    民    國    95    年    12    月    29    日
                                書記官  陳美敏
附錄論罪科刑法條全文：
中華民國刑法第284條
因過失傷害人者，處6 月以下有期徒刑、拘役或5 百元以下罰金
，致重傷者，處1 年以下有期徒刑、拘役或5 百元以下罰金。
從事業務之人，因業務上之過失傷害人者，處1 年以下有期徒刑
、拘役或1 千元以下罰金，致重傷者，處3 年以下有期徒刑、拘
役或2 千元以下罰金。


司法院資訊處製作；財團法人民間司法改革基金會備份。
